【裁判字號】    91,易緝,93
【裁判日期】    920926
【裁判案由】    詐欺等
【裁判全文】
臺灣高雄地方法院刑事判決                    九十一年度易緝字第九十三號
    公  訴  人  臺灣高雄地方法院檢察署檢察官
    被      告  丙○○
    選任辯護人  陳旻沂律師
                吳艾黎律師
右列被告因詐欺等案件，經檢察官提起公訴（八十九年度偵字第一五一六三號，八十
九年度偵字一六五五三號，八十九年偵字第一七○九○號，八十九年度偵字第一九八
○七號），本院判決如左：
    主  文
丙○○連續意圖為自己不法之所有，以詐術使人交付財物，處有期徒刑壹年；又行使
變造私文書，足以生損害於他人，處有期徒刑捌月；又連續行使偽造私文書，足以生
損害於他人，處有期徒刑壹年，附表七所示偽造『王化行』之印章壹枚，在甲○○○
油股份有限公司之【額度支用申請書】上及在荷商荷蘭銀行股份有限公司之【匯款申
請書】、【提款單】上偽造『王化行』之印文各壹枚均沒收之。應執行有期徒刑貳年
陸月，附表七所示偽造『王化行』之印章壹枚，在甲○○○油股份有限公司之【額度
支用申請書】上及在荷商荷蘭銀行股份有限公司之【匯款申請書】、【提款單】上偽
造『王化行』之印文各壹枚均沒收之。
    事  實
一、丙○○於民國（下同）八十七年十一月三十日進入乙○○○化學股份有限公司（
    下稱先邦公司）擔任財務行政經理一職，迄八十九年五月二十三日離職，負責主
    管公司財務及會計等相關業務；在先邦公司任職期間，丙○○又應徵甲○○○油
    股份有限公司（下稱中殼公司）財務副總經理一職並經錄用，於八十九年五月十
    六日到職，迄同年七月二十四日被中殼公司停職，負責公司財務支出之審核及簽
    認；係從事業務之人。
二、丙○○基於製作不實會計項目等名義之方式並為意圖為自己不法之所有之概括犯
    意，於任職先邦公司財務行政經理期間，自八十九年一月間起，連續假藉職務之
    便，以如附表一至五所示之不實會計項目等名義之方式，製作如附表一至附表五
    各編號所示之不實會計傳票單據，持交先邦公司會計出納部門，致公司會計出納
    人員陷於錯誤，如數支付款項，共計詐得新台幣（下同）三千九百四十萬二千二
    百三十三元之金額，致生損害於先邦公司；得手後，全數供己花用。嗣經先邦公
司發覺，丙○○為歸還前開詐欺所得之款項，竟另行基於製作不實會計名目之請
    款單及詐欺取財之不法所有犯意，於八十九年七月三日，假藉任職中殼公司財務
    副總經理職務之便，並利用公司總經理梁瑞義休假期間，由王化行代總經理職務
    之機會，明知告訴人公司並無支付荷商殼牌公司技術服務費之董事會決議，竟以
    自己名義為申請人，先偽造應支付荷商殼牌公司技術服務費之不實會計項目，製
    作支出金額美金五千元之請款單一紙，送不知情之中殼公司執行副總經理王化行
    簽名核可後，丙○○嗣竟另行起意變造請款單之金額數字為金額美金五十萬元，
    再持以向公司會計部門緊急請款，並向會計部門職員佯稱該筆款項與節約能源研
    究計劃有關，其支付期限業已屆至，指示會計部門儘速製作傳票，務須於當日將
    上開款項匯至其所指定之案外人英屬西印度開曼群島商帝力凱撒國際股份有限公
    司台灣分公司 (以下稱「帝力凱撒公司」，丙○○即為該公司之負責人)於花旗
    銀行台北分行所開設000000000帳號帳戶內。公司會計部門職員為求慎
    重起見，請丙○○提供相關文件憑以製作傳票，丙○○遂提供節約能源研究計劃
    及記載帝力凱撒公司地址、匯款銀行、帳號資料等之文件交付會計部門辦理。由
    於會計部門人員並未參與董事會，不知丙○○請款單之內容係屬虛偽，且不知丙
    ○○已於王化行核章後變造請款單之金額，因而陷於錯誤，依公司之規定製作傳
    票，再交由財務部門根據傳票簽發面額新台幣一千五百三十五萬元之支票及製作
    同額之匯款單，電傳至荷商荷蘭銀行股份有限公司（下稱荷蘭銀行）台北分行，
    由該銀行直接自中殼公司帳戶內提領同額之現金匯至丙○○指定之帝力凱撒公司
    ，丙○○再自帝力凱撒公司帳戶內取款花用，計詐得美金五十萬元（折合新台幣
    一千五百三十五萬五千元）；復另行起意，利用公司與荷蘭銀行簽有透支融資契
    約，得於新台幣五億元之範圍內向該銀行借款融資之機會，於八十九年七月間即
    基於偽造文書及詐欺取財之不法所有犯意，先利用不知情之刻印店偽刻近似留存
    於荷蘭銀行執行副總經理王化行之印鑑〔偽刻如附表七所示「王化行」之印章式
    樣一枚〕，同年月十八日，又假藉任職中殼公司財務副總經理職務之便，以公司
    名義，偽填向該行借款額度支用申請書，蓋用其所偽刻『王化行』之印章印文一
    枚及自己之印鑑於【額度申請書】上，電傳至荷蘭銀行台北分行，荷蘭銀行台北
   分行不查該額度支用申請書上之王化行之印鑑係出於偽造，依該申請書之內容，
    撥支四千萬元至中殼公司設於該銀行內之帳戶。丙○○同前以在【申請人簽章欄
    】上持上開偽刻印章偽造「王化行」印文及加蓋自己印章各一枚之方式，偽造自
    公司帳戶內提領四千萬元現金之【提款單】及將該款匯至丙○○設於荷蘭銀行高
    雄分行0000000000號帳戶之【匯款申請書】共二紙，持交不詳姓名之
    女子，由該女子持提款單及匯款單至荷蘭銀行台北分行辦理提款及匯款之手續，
    將荷蘭銀行台北分行存入公司帳戶內之四千萬元存款，再全部轉匯入自己之帳戶
    使用，而詐領新台幣四千萬元得逞，丙○○先後向中殼公司共計詐領五千五百三
    十五萬五千元（詳附表六之一）；嗣經先邦公司委託資誠會計師事務所查帳後及
    荷蘭銀行匯款後通知中殼公司後，前開公司始發現上情。
三、案經先邦公司、中殼公司分別告訴並經法務部調查局高雄市調查處移送台灣高雄
    地方法院檢察署檢察官偵查後提起公訴。
    理  由
一、訊據被告對其自八十九年一月起迄同年五月任職於先邦公司財務行政經理期間，
    偽造不實傳票，虛列會計項目詐領如附表一至五至所示之金額等事實（合計金額
 詳如附表六），及自八十九年五月起迄同年七月廿四日任職於中殼公司財務副總
    經理期間，另涉有如附表六之一所載之犯罪事實，迭次於法務部調查局高雄市調
    查處、偵查中及本院審理中坦承不諱，核與告訴人先邦公司告訴代理人丁○○、
    中殼公司告訴代理人指訴之情節相符，復經證人梁瑞義即中殼公司總經理、證人
    方義杉即中油公司副總經理、證人王化行即中殼公司執行副總經理、證人翁麗雅
    即中殼公司財務分析師證稱屬實；並有先邦公司委託資誠會計師事務所製作查核
    報告書一本附卷，及由王化行提供其於中殼公司職務上所使用之印章一枚在卷，
    及有偽造「王化行」之印文各一枚之中殼公司之額度支用申請書上及荷蘭銀行高
    雄分行之匯款申請書、提款單各一紙及中殼公司致荷蘭銀行切結書一份及中殼公
    司製作匯至被告所指定之英屬西印度開曼群島商帝力凱撒國際股份有限公司之傳
    票一紙等附卷可稽，復有內政部警政署刑事警察局鑑驗通知書九十一六月十日刑
    鑑字第０九一０一四二二三０號函文一份及印文鑑驗說明三紙等在卷足稽，足認
    被告之自白與事實相符，洵堪採為論罪科刑之依據，被告之犯行明確，堪予認定
    。
二、查被告任職於先邦公司財務行政經理期間，於其職務上有權製作該公司如附表
    一至五所列各編號之傳票，竟虛列不實之會計項目，據以向該公司出納部門詐領
    如附表六所示共計三千六百八十五萬零二十六元，供自已花用，其犯罪方法、詐
    領金額、偽造之傳票、單據詳如附表一至附表五。核被告之行為，係犯刑法第二
    百十六條、第二百十五條行使業務登載不實文書罪及同法第三百三十九條第一項
    詐欺取財罪。其業務登載不實文書罪之低度行為，應為行使業務上登載文書罪之
    高度行為所吸收，不另成罪。又被告多次行使業務登載不實文書及多次向先邦公
    司出納部門詐欺取財之行為，時間緊接，所犯皆係構成要件相同之罪名，顯皆係
    基於概括犯意為之，皆應論以連續犯一罪，並皆依刑法第五十六規定加重其刑。
    其多次行使業務登載不實文書之行為意在詐欺，是多次行使業務上不實文書罪與
    多次詐欺取財罪間具有方法、結果之牽連關係，依刑法第五十五條為牽連犯，係
    裁判上一罪，應從一重之連續詐欺取財罪處斷。
  被告為歸還其向先邦公司詐欺所得之款項，竟另行起意，於八十九年七月三日，
    假藉任職中殼公司財務副總經理職務之便，先偽造其職務上有權製作之應支付荷
    商殼公司技術服務費之不實會計項目，製作支出金額美金五千元之請款單一紙，
    送不知情之中殼公司執行副總經理王化行簽名核可後，被告即在該請款單之金額
    數字後方增添兩個零，變造為金額美金五十萬元，再持以向該公司會計部門詐領
    美金五十萬元（折合新台幣一千五百三十五萬五千元）得逞；核被告上開製作不
    實請款單之犯行，係觸犯刑法第二百一十六條、第二百一十五條之行使業務上登
    載不實文書罪，又被告另在上開文書上增添兩個零，係另觸犯同法第二百一十六
    條、第二百一十條之行使變造私文書罪，其業務上登載不實文書後，復持以行使
    ，及另變造私文書，亦持以行使，其登載不實及變造行為均為行使之高度行為所
    吸收，不另論罪，又被告行使業務登載不實文書，嗣又行使變造私文書，其前階
    段之輕罪行為，為後階段之重罪行為所吸收，亦不另論罪。而行使變造私文書之
    行為，目的在詐欺取財，兩罪間有方法、結果之牽連關係，應從一重之行使變造
    私文書罪處斷。
   另被告又於八十九年七月間先利用不知情之刻印店偽造「王化行」印章一枚，
    復於同年月十八日，又假藉任職中殼公司財務副總經理職務之便，分別在中殼公
    司之額度申請書及荷蘭銀行之提款單、匯款申請書上偽造「王化行」印文各一枚
    ，並持上開提款單以向荷蘭銀行詐領新台幣四千萬元得逞，核被告利用不知情之
    刻印店偽刻附表七「王化行」印章之行為，係間接正犯，又其持盜刻王化行印章
    ，並於中殼公司之【額度申請書】上及荷蘭銀行高雄分行之【匯款申請書】、【
    提款單】上偽造『王化行』之印章各一枚，其偽刻印章、偽造印文之行為，均為
    其偽造私文書罪之部分行為，均不另論罪。被告偽造私文書後復持以行使，其偽
    造之低度行為，應為行使之高度行為所吸收。又其先後三次偽造私文書行為，時
    間緊接，所犯皆係構成要件相同之罪名，顯皆係基於概括犯意為之，皆應論以連
    續犯一罪，並皆依刑法第五十六規定加重其刑。又其連續行使偽造私文書為遂行
    其詐欺取財之不法目的，兩者間有目的、方法之牽連關係，應從一重之連續行使
    偽造私文書罪處斷。又被告任職於先邦公司期間所觸犯之連續詐欺取財罪，與任
    職於中殼公司期間所觸犯之行使變造私書文罪，及連續行使偽造私文書罪，其所
    犯三罪，犯意各別，方法行為殊異，罪名不同，應分論併罰。是公訴意旨認被告
    先後在先邦公司、中殼公司期間所為犯行，係觸犯刑法第二百十六條、二百一十
    五條之行使業務不實文書及同法第三百三十九條第一項之罪責，又被告所為數行
    使偽造文書及數詐欺行為，皆係連續犯，以一罪論，並皆加重其刑；又被告所犯
    連續詐欺取財與連續行使業務上不實文書，係牽連犯，應從一重之連續詐欺取財
    罪處斷等語，容有誤會，併此敘明。
三、爰審酌被告先後任職於先邦公司財務行政經理及中殼公司財務副總經理等要職，
    不思忠誠服務，僅因個人財務失衡，竟利用公司之信任及職務之便，萌生歹念挺
    而走險，向先邦公司詐領如附表六所示高達三千六百八十五萬零二十六元之金額
    （另如加計附表五編號二、三之民事損害賠償金額，則先邦公司損失高達三千九
    百四十萬二千二百三十三元），其後雖有與先邦公司協議分期償還，惟嗣因為求
    償還及私用，竟又假藉職務之便，先後向中殼公司詐領共計五千五百三十五萬五
    千元；衡諸被告向中殼公司詐領之金額，遠高於其所稱欲償還先邦公司之詐領金
    額，顯見被告向中殼公司詐欺取財之行為，並非全然為償債所迫，被告於短期間
    內利用其職務之便，竟詐領金額合計高達九千二百二十萬五千零二十六元，雖有
    與先邦公司已達成協議且迄今已清償三千七百三十萬元，而僅餘二百一十萬二千
    二百三十三元之款項未還，惟其向中殼公司間詐領如附表六之一高達五千五百三
    十五萬五千元之金額，則迄未達成和解等情，影響中殼公司之財務甚鉅。又審酌
    被告之犯罪動機、詐領之數額，及其品行，即雖曾受拘役二十天之宣告，但未曾
    受有期徒刑以上刑宣告，有卷附台灣高等法院檢察署刑案資料查註紀錄表在卷可
    稽，以及被告於犯後尚知坦承犯行、在庭態度尚佳等一切情狀，爰就被告所犯之
    三罪，各酌情量處如主文所示之刑，並定其應執行刑，以示警儆。
四、末查被告所偽造之附表七「王化行」印章一枚，雖未扣案，但不能證明已滅失，
    又被告在中殼公司之額度支用申請書上及在荷蘭銀行高雄分行之匯款申請書、提
    款單上偽造之『王化行』之印文各一枚，依刑法第二百十九條之規定，不問屬於
    犯人與否，均沒收之。
五、另公訴人認被告偽造不實單據，虛列如附表五編號二、編號三之不實會計項目，
    向先邦公司之出納部門詐領如附表五編號二金額一、八六六、四○○元，編號三
    之金額六八五、八○七元，並認被告此部分亦涉及有刑法第二百十六條、第二百
    十條、第三百三十九條之詐欺取財罪云云，惟查犯罪事實應依證據認定之，無證
    據不得推定犯罪事實。又所謂認定事實之證據，係指足以認定被告確有犯罪行為
    之積極證據而言，如未發現相當證據，或證據不足以證明，自不能以推測或擬制
    之方法，以為裁判基礎。且告訴人之告訴，係使被告受刑事訴追為目的，是其陳
    述是否與事實相符，仍應調查其他事實以資審認，始得為不利於被告之認定。又
    認定不利於被告之事實，需依積極證據，苟積極證據不足為不利於被告事實之認
    定時，即應為有利於被告之認定。又被告之自白，不能作為有罪判決之唯一證據
    ，仍須調查其他事實，以查是否與事實相符。次按業務侵占罪之成立，以因執行
    業務而持有他人之物為前提，必行為人先合法持有他人之物，而於持有狀態繼續
    中，擅自處分，或易持有為所有之意思，而逕為所有人之行為，始克相當。倘其
    持有之初，係出於非法方法，即非合法持有，除應視其非法行為之態樣，分別成
    立相關罪名外，無成立業務侵占罪之餘地，最高法院九十年度台上字第一一一四
    號判決可資參照。再按為他人處理事務，意圖為自己或第三人不法之所有，以詐
    術使該他人交付財物者，縱令具備背信罪之要件，亦已包含於詐欺罪之觀念中，
    不得於詐欺罪外更論背信罪，最高法院二十五年上字第六五一八號判例載有明文
    。經查被告右揭犯罪事實，均無合法之持有關係，當無成立業務侵占之餘地，又
    被告所犯之詐欺取財罪，已包含背信之觀念，亦不得另行論以背信罪，合先敘明
    。經查，被告對資誠會計師事務所認定被告詐領如附表五編號二、三之金額固不
    否認，惟查附表五編號二之金額，係公訴人認定被告以公司名義租用汽車一輛供
    其個人使用，然查被告於先邦公司原係任職財務行政經理，依其當時身分，以公
    司名義租用汽車供其使用，尚符社會經驗，縱有不符公司規定，亦僅係民事糾紛
    之問題而已；另附表五編號三之金額係公訴人認定被告以公司名義聘僱常在法律
    事務所供其個人諮詢之用云云，惟查依卷附資料，除被告之自白外，尚無其他積
    極證據，足資認定被告聘僱常在法律事務所係供其個人諮詢之用，且一般稍有規
    模之公司，率皆聘有法律顧問作為諮詢之用，從而尚難僅憑公訴人之指摘，即遽
    予認定此部分被告涉有刑法第二百一十五條、第二百一十六條行使業務上登載不
    實文書罪，或涉有刑法第三百三十九條第一項以詐術使人陷於錯誤之詐欺取財罪
    ，惟此部分與前揭論罪部分，有裁判上一罪關係，爰不另為無罪之諭知，附此敘
    明。
據上論斷，應依刑事訴訟法第二百九十九條第一項前段，刑法第二百十六條、第二百
十五條、第二百一十條、第三百三十九條第一項、第五十一條第五款、第五十五條、
第五十六條、第二百一十九條，罰金罰鍰提高標準條例第一條前段，判決如主文。
中      華      民      國    九十二    年      九      月    二十六    日
                                  臺灣高雄地方法院刑事第一庭
                                      法  官  陳  銘  珠
右正本證明與原本無異。
如不服本判決，應於判決送達後十日內，向本院提出上訴狀。
                                      書記官  謝  群  育
中      華      民      國    九十二    年      九      月    二十六    日
參考法條：
中華民國刑法第二百一十五條
(業務上文書登載不實罪)
從事業務之人，明知為不實之事項，而登載於其業務上作成之文書，足以
生損害於公眾或他人者，處三年以下有期徒刑、拘役或五百元以下罰金。
中華民國刑法第二百一十六條
(行使偽造變造或登載不實之文書罪)
行使第二百十條至第二百十五條之文書者，依偽造、變造文書或登載不實
事項或使登載不實事項之規定處斷。
中華民國刑法第二百一十一條
(偽造變造公文書罪)
偽造、變造公文書，足以生損害於公眾或他人者，處一年以上七年以下有
期徒刑。
中華民國刑法第三百三十九條
(普通詐欺罪)
意圖為自己或第三人不法之所有，以詐術使人將本人或第三人之物交付者
，處五年以下有期徒刑、拘役或科或併科一千元以下罰金。
以前項方法得財產上不法之利益或使第三人得之者，亦同。
前二項之未遂犯罰之。


司法院資訊處製作；財團法人民間司法改革基金會備份。
